臺灣臺北地方法院刑事判決                        八十九年度訴字第一二四七號
    公  訴  人  臺灣臺北地方法院檢察署檢察官
    被      告  乙○○
    選任辯護人  林晉宏
                江東原
    被      告  丁○○
右列被告等因貪污等案件，經檢察官提起公訴（八十九年度偵字第九九八四號、第一
一六六三號），本院判決如左：
    主  文
乙○○為依據法令從事公務之人員，連續購辦公用器材、物品，浮報價額、數量，處
有期徒刑貳年柒月，褫奪公權參年。
丁○○商業負責人，共同連續以明知為不實事項，而填製會計憑證，處有期徒刑肆月
，如易科罰金，以參佰元折算壹日。
    事  實
一、乙○○自民國七十二年起，於行政院新聞局所屬之台灣新生報業股份有限公司所
    營台灣新聞報社（以下稱台灣新聞報社）台北辦事處任職攝影記者，並負責兼辦
    攝影物料採購工作，為依據法令從事公務之人員；自八十四年間起，利用購辦公
    用器材、物品之機會，向在台北市○○○路○段二十號經營金巧彩色沖印股份有
    限公司（下稱金巧公司）具有商業會計法規定之商業負責人丁○○佯稱：已得台
    灣新聞報社同意，每月於實際購買之攝影物料款項外，另外加計部分不實金額，
    充作台灣新聞報社台北辦事處維修相機之費用，並於得到丁○○之同意後，基於
    共同之概括犯意，自八十四年間起，由丁○○按月填製品名為「軟片、沖片、相
    片」，而數量、金額，於每月實際購買物品外，初期每月另外加計數千元至後期
    每月數萬元不等之浮報不實會計憑證統一發票；並另自八十七年一月起，丁○○
    明知台灣新聞報社台北辦事處已裝設電腦以電信網路傳輸照片，並未向其購買黑
    白沖藥水、黑白洗藥水、黑白定影粉、黑白軟片及黑白放大紙等物品，竟承前共
    同開立不實會計憑證之概括犯意，另再按月開立虛列品名為「定影粉、Ｄ－７６
    、Ｄ－７２、軟片、放大紙」及數量及金額均不實之會憑證統一發票交予乙○○
    。乙○○於取得該上開不實統一發票憑證後，自八十四年間起，竟基於浮報價額
    、數量之概括犯意，以月結之方式，連續於每月底時，持該浮報不實之統一發票
    向台灣新聞報總社總務組請款；並自八十七年一月起，另基於虛列價額、數量之
    概括犯意，以同樣手法，連續於每月底時，同時持虛列不實之統一發票及上開浮
    報不實之統一發票，併向台灣新聞報總社總務組（台灣省高雄市○○○路二四九
    號）請款，而於台灣新聞報總社每月依據統一發票所載之金額將錢匯給廠商即金
    巧公司，再由丁○○將實際購買交易之金額扣除後，將剩餘之款項交予乙○○收
    受，嗣於八十八年八月間，台灣新聞報社為執行政府採購法暨統一採購節約開支
    時，發現台灣新聞報社台北辦事處所提攝影物料之需求量倍於台灣新聞報社攝影
    課，而指派台灣新聞報社政風室人員查詢後，再經法務部調查局高雄市調查處調
    查後，始查獲上情。
二、案經法務部調查局高雄市調查處移請台灣台北地方法院檢察署檢察官偵查起訴。
    理  由
一、訊據被告乙○○對於前揭所述於購置公用器材、物品時，以填製不實會計憑證而
    浮報、虛列價額數量之事實，被告丁○○對於填製不實會計憑證之事實，迭於歷
    次法務部調查局高雄市調查處調查時、檢察官偵查時及本院審理時，均坦承不諱
    ，核與證人即高雄市調查處調查員甲○○、原任職台灣新聞報社政風室課員丙○
    ○於審理中之證述內容相符，復有金巧公司統一發票三十六紙、台灣新聞報社台
    北辦事處攝影物料請購表、七十九年至八十六年之購置物料明細表、購置費用統
    計表、台灣新聞報社函、會議記錄、台灣新聞報社政風室簽各一份附卷足資佐證
    ，是被告等之自白與事實相符，應堪信實。本件事證明確，被告犯行堪予認定，
    應依法論科。
二、按股份有限公司，政府股份既在百分之五十以上，縱依公司法組織，亦係公營事
    業機關，其依法令從事於該公司職務之人員，自應認為刑法上所稱之公務員，司
    法院大法官會議著有釋字第八號解釋可資參照。經查本件台灣新聞報社為隸屬於
    「台灣新生報業股份有限公司」下之一大眾傳播文化機構組織，因台灣新生報業
    股份有限公司為一公營事業機關，是依上開大法官會議解釋意旨所示，被告乙○
    ○任職於台灣新聞報社台北辦事處攝影記者，並負責兼辦攝影物料採購工作，自
    係據法令從事於公務之人員，此有財團法人金融聯合徵信中心資料附於本院卷宗
    足參。至於台灣新生報業股份有限公司於八十九年十二月二十七日與名客多媒體
    科技股份有限公司簽訂買賣台灣新聞報社之無形資產契約，台灣新聞報於八十九
    年十二月三十一日結束營業完成民營化，此有台灣新生報業股份有限公司函、台
    灣新生報業股份有限公司與名客多媒體科技股份有限公司之合約書在卷可佐，是
    台灣新聞報社現雖完成民營化，但於被告乙○○為上開犯行時，仍隸屬於行政院
    新聞局所屬之台灣新生報業股份有限公司，對於被告乙○○為依據法令從事於公
    務人員之身分，並無影響，先此敘明。又按貪污治罪條例第四條第三款公務員購
    辦公用物品浮報價額數量罪之所謂「價額數量」，係指就原價格故為提高，以少
    報多，或數量以少報多，然後從中圖利而言（最高法院八十五年度台上字第二三
    九四號、八十六年度台上字第二五三六號裁判意旨參照）。又同條列第四條第三
    款後段所謂「其他舞弊情事者」，依舉輕以明重之法理，公務員於購辦公用物品
    時，就數量以少報多時，尚須論以「浮報價額、數量」犯行，而於未實際購辦時
    ，就數量以零報多時，因其犯罪手法、情節與浮報價額、數量罪類似，且更甚於
    「浮報價額、數量」之情形，自應屬於同條款後段之「其他舞弊情事者」之犯行
    ，是被告乙○○對於購辦彩色攝影物料時，將其數量以少報多藉以圖利，已符合
    該款「浮報價格數量」罪之要件；另關於被告乙○○購辦黑白攝影物料之部分，
    雖未實際採購，仍虛列價額、數量，自已符合該款後段「其他舞弊情事」罪之要
    件，先予敘明。
三、核被告乙○○所為，係犯貪污治罪條例第四條第一項第三款浮報價額數量罪、虛
    列價額數量舞弊情事罪、商業會計法第七十一條第一款填製不實會計憑證罪。核
    被告丁○○所為，係犯商業會計法第七十一條第一款填製不實會計憑證罪。被告
    二人就填製不實會計憑證罪之犯行，有犯意聯絡及行為分擔，為共同正犯；被告
    乙○○就所犯商業會計法第七十一條第一款填製不實會計憑證罪，雖無商業負責
    人身分，惟其與有該身分之被告丁○○共同實施犯罪，依刑法第三十一條第一項
    之規定，仍為共同正犯。被告乙○○自八十七年一月起，每月底同時持浮報及虛
    列不實之統一發票向台灣新聞報社總務科請領款項，為一行為觸犯二罪名，為想
    像競合犯，依刑法第五十五條之規定，應從犯罪時間較久故情節較重之浮報價額
    數量罪處斷。被告乙○○與丁○○先後多次填製不實會計憑證之犯行；被告乙○
    ○其先後浮報及虛列價額、數量之犯行，均時間緊密，犯罪構成要件相同，顯係
    基於概括犯意為之，為連續犯，均依刑法第五十六條規定，各以一罪論，並加重
    其刑。被告乙○○填製不實會計憑證之行為，係為達到浮報公用物品價額數量之
    目的，所犯上開二罪，有方法結果之牽連關係，應從一重之浮報價額數量罪論處
    。被告乙○○於法務部調查局高雄市調查處進行調查時，即對於此次犯行坦承不
    諱，至偵查及本院審理階段，亦均對其犯行加以自白，並於八十八年十月三十日
    向台灣新聞報社自動繳交所浮報之黑白攝影物料費二十五萬二千七百元，嗣於八
    十九年四月二十一日再自動繳交六十五萬元，有台灣新聞報社轉帳傳票二紙附卷
    可佐（八十九年度偵字第九九八四號卷宗第五十八頁），其於偵查中自白，並自
    動繳交全部所得財物，依貪污治罪條例第八條第二項前段，應依法減輕其刑，並
    先加後減之。再查，被告乙○○雖為依據法令從事公務之人，惟其所從事攝影記
    者之工作，與一般民營報社從事採訪報導之記者無何不同，並未特別注意自己為
    刑法上之公務員，且於八十八年案發之初，即自動繳交所得全部財物，且對其犯
    行深感悔悟，核其所犯貪污治罪條例第四條第三款之罪，本院認宣告法定最低度
    之刑，猶嫌過重，其犯罪之情狀，非全無可憫恕之處，爰依刑法第五十九條之規
    定，減輕其刑，並依法遞減之。爰審酌被告乙○○犯後坦承不諱、態度良好、深
    具悔意，又已繳交其全部所得財物，犯罪所生之損害已經彌補；被告丁○○犯後
    亦自白不諱，且未因此得任何利益等情節，及被告二人之犯罪動機、目的、手段
    、生活狀況等一切情狀，各量處如主文所示之刑，被告丁○○部分並諭知易科罰
    金之折算標準。被告乙○○犯貪污治罪條例之罪，並經本院宣告有期徒刑以上之
    刑，爰依貪污治罪條例第十七條、刑法第三十七條第二項之規定，併予宣告褫奪
    公權三年。至於被告乙○○犯貪污治罪條例第四條第三款所得之財物，業經被告
    乙○○將全部所得之財物自動繳交予台灣新聞報社完畢，已如前述，是以，自毋
    庸另依貪污治罪條例第十條第一項之規定，併為追繳並發還被害人之諭知，附此
    敘明。
四、又按刑法第四十一條業經修正，並於九十年一月十日經總統公布，同年一月十二
    日生效，茲比較新舊法，其中舊法第四十一條「犯最重本刑為三年以下有期徒刑
    以下刑之罪，而受六月以下有期徒刑或拘役之宣告，因身體、教育、職業或家庭
    之關係，執行顯有困難，得以一元以上三元以下折算一日，易科罰金」之規定，
    已經修正之新法擴大得易科罰金之範圍，凡「所犯最重本刑為五年以下有期徒刑
    之罪」，符合前開與舊法相同之其他要件下，即得易科罰金，是適用新法即對被
    告原所犯最重本刑為五年以下有期徒刑之罪者，使其有易科罰金之適用，對被告
    而言，自較有利，依刑法第二條第一項前段之規定，即應適用裁判時之新修正之
    刑法第四十一條第一項前段規定，而為易科罰金之諭知，併此敘明。
五、至被告乙○○雖抗辯：於負責偵查犯罪公務員發覺本件犯罪前，即向台灣新聞報
    社政風室人員坦承犯罪，認為應符合自首；且因而使法務部調查局查獲另一共犯
    丁○○，應依貪污治罪條例第八第一項後段免除其刑云云。按自首以對於未發覺
    之罪投案而受裁判為要件，至其方式雖不限於自行投案，即託人代為自首或向非
    偵查機關請其轉送，亦無不可，但須有向該管司法機關自承犯罪而受裁判之事實
    ，始生效力，若於犯罪後，僅向被害人或非有偵查犯罪職務之公務員陳述自己犯
    罪之事實，而無受裁判之表示，即與自首之條件不符（參照最高法院五十年台上
    字第六五號判例意旨）。經查：
(一)、證人即原台灣新聞報社政風室課員丙○○於本院九十一年五月十三日審理時到庭
    結證稱：因為台北辦事處提出之採購數量較大，社長在八十八年八月十九日即指
    示政風室去了解台北辦事處購買的情形，伊於八月二十七日到台北辦事處，乙○
    ○當時說尚有使用黑白攝影物料，但情形很少，只有在緊急狀況或彩色沖印店休
    息時才會使用，大都使用彩色攝影物料，當場乙○○將八月份使用之底片二百八
    十七支拿出來，但和每月聲請報銷之四百支差距很大，乙○○解釋說係因運用關
    係以底片和同業交換照片資料，所以需要的量較大，並未正式提到「虛報」二字
    ，後來伊要乙○○帶伊去金巧公司了解領用購買之情形，當時伊亦未發覺金巧公
    司有虛報情形，只是去金巧公司拿八月份報銷之資料，乙○○於八月二十八日提
    出之報告提到三分之一之膠捲用在與同業交換照片上，伊回到總社後詢問相關人
    員及調閱相關檔案後，於八十八年九月中下旬呈報告給社長，社長即指示召開人
    評會，並在十月四日召開，以被告乙○○過於浪費為由，決定議處乙○○記過二
    次，並追繳黑白攝影物料之費用，後來大約十月七日或八日時，法務部調查局高
    雄市調查處人員主動來電了解本件案件，嗣後即依報社指示移交法務部調查局高
    雄市調查處處理等語（參見本院當日審理筆錄記載）。足證被告乙○○對於本件
    犯罪之事實，並未向負責調查之政風人員據實以告，尚狡辯是以底片和同業交換
    照片使用，並未坦承犯罪，亦無願受裁判之表示，是依前揭判例意旨所示，其行
    為自與自首之規定不符，自不得適用貪污治罪條例第八條第一項前段之規定減輕
    或免除其刑。
(二)、證人即高雄市調查處調查員甲○○於本院九十一年四月十二日訊問時到庭結證稱
    ：「他們辦公室在我們馬路對面，有人打電話檢舉，我才去政風室暸解。」「我
    們去只是問有無此事，他們說有，就把卷移給我們，沒有談到其他細節，」「（
    問：政風室將本案移交給你們，有無類似移送書之公文？）沒有。只是簡單的一
    個公文，記載說將案卷移交給調查處。」「（問：當初政風室移交的卷內資料有
    那些？）報銷單據、會議記錄等資料，上面對犯罪經過及被告姓名都有敘明。關
    於丁○○部分，是有統一發票，上面有公司及負責人等資料，我們才循線調查。
    」。足見被告丁○○並非因乙○○之自白而遭查獲，而係法務部調查局高雄市調
    查處依據卷內之統一發票循線追查而得，是被告乙○○亦並不符合貪污治罪條例
    第八條第二項後段減輕或免除其刑之要件。
六、公訴意旨另以：丁○○與乙○○共同基於浮報價額數量之概括犯意，由丁○○填
    製不實之統一發票，交由乙○○請款以浮報價格數量，因認被告丁○○與乙○○
    共同涉犯貪污治罪條例第四條第一項第三款之罪嫌。按犯罪事實應依證據認定之
    ，無證據不得推定其犯罪事實，刑事訴訟法第一百五十四條定有明文。又事實之
    認定應憑證據，如未能發現相當證據，或證據不足以證明，自不能以推測或擬制
    之方法，為裁判基礎（最高法院四十年台上字第八六號判例參照）。本件公訴意
    旨認被告丁○○涉犯上開罪嫌，無非以被告丁○○明知乙○○為公營之台灣新聞
    報記者，當知法令不可能允許公營事業虛報帳目挪款他用，竟仍配合乙○○之指
    示而填製不實會計憑證供其請領款項，足見二人間有犯意聯絡及行為分擔為論據
    。惟查被告丁○○堅決否認上開犯行，辯稱：係乙○○向伊說多報的金額是報社
    同意拿來作為維修相機之費用，不知道乙○○會拿來自己花用，且伊未得到任何
    不應得到之利益等語。同案被告乙○○亦陳稱：確實向丁○○說浮報的金額要維
    修相機，因為相機維修之費用很高，不易向報社聲請，丁○○不知費用為浮報，
    亦未得到任何利益等語。足證被告丁○○對於被告乙○○浮報彩色攝影物料數量
    、虛列黑白攝影物料數量之行為，並不知情，單純相信台灣新聞報社同意被告乙
    ○○以此便通之方式消化預算，否則被告丁○○豈會於未收取任何好處之情形下
    ，致力幫忙被告乙○○圖得不法利益，是以，既然被告丁○○對於被告乙○○所
    犯貪污治罪條例第四條第三款浮報價額、數量罪及有虛列價額、數量舞弊情事罪
    無所知悉，自無與被告乙○○有何犯意聯絡或行為分擔之可能；此外復查無任何
    積極證據足資證明被告丁○○確有公訴人所指之此部份犯行，原應為無罪之諭知
    ，惟公訴意旨認此部分與前開有罪之填製不實會計憑證罪間有方法結果之牽連關
    係，屬裁判上一罪，爰不另為無罪之諭知，附此敘明。
據上論斷，應依刑事訴訟法第二百九十九條第一項前段，貪污治罪條例第四條第一項
第三款、第八條第二項前段、第十七條，商業會計法第七十一條第一款，刑法第二條
第一項前段、第十一條前段、第二十八條、第五十六條、第五十五條、第五十九條、
第三十七條第二項、第四十一條第一項前段，罰金罰鍰提高標準條例第二條，判決如
主文。
本案經檢察官周治正到庭執行職務
中      華      民      國      九十一      年    五    月    三十    日
                                      臺灣臺北地方法院刑事第七庭
                                          法  官  陶亞琴
右正本證明與原本無異。
如不服本判決，應於判決送達後十日內，向本院提出上訴狀。
                                          書記官  游秀珠
中      華      民      國      九十一      年      六    月     七     日
附錄本案論罪科刑法條全文
貪污治罪條例第四條
有下列行為之一者，處無期徒刑或十年以上有期徒刑，得併科新台幣一億元以下罰金
：
一  竊取或侵占公用或公有器材、財物者。
二  藉勢或藉端勒索、勒徵、強占或強募財物者。
三  建築或經辦公用工程或購辦公用器材、物品，浮報價額、數量、收取回扣或有其
    他舞幣情事者。
四  以公用運輸工具裝運違禁物品或漏稅物品者。
五  對於違背職務之行為，要求、期約或收受賄賂或其他不正利益者。
前項第一款至第四款之未遂犯罰之。
商業會計法第七十一條
商業負責人、主辦及經辦會計人員或依法受託代他人處理會計事務之人員有左列情事
之一者，處五年以下有期徒刑、拘役或科或併科新台幣十五萬元以下罰金：
一  以明知為不實之事項，而填製會計憑證或記入帳冊者。
二  故意使應保存之會計憑證、帳簿報表滅失毀損者。
三  意圖不法之利益而偽造、變造會計憑證、帳簿報表內容或撕毀其頁數者。
四  故意遺漏會計事項不為記錄，致使財務報表發生不實之結果者。
五  其他利用不正當方法，致使會計事項或財務報表發生不實之結果者。
